ACORDAO-COMPLETO-2510707

ACÓRDÃO 1092/2022 ATA 6/2022 - SEGUNDA CÂMARA

VISTOS, relatados e discutidos estes autos em que se analisam os atos de concessão inicial de aposentadoria deferidos pelo Ministério da Saúde, em benefício das Sras. Katia da Silva Lopes Passos e Monica Lourival e do Sr. Vinicius Goncalves Pires. 
ACORDAM os Ministros do Tribunal de Contas da União, reunidos em Sessão da 2ª Câmara, ante as razões expostas pelo Relator, e com fulcro nos incisos III e IX do art. 71 da Constituição Federal e nos arts. 1º, inciso V, e 39, inciso II, da Lei 8.443/1992, c/c o art. 259, inciso II, do Regimento Interno/TCU, em:
9.1. considerar ilegais as concessões de aposentadoria em favor das Sras. Katia da Silva Lopes Passos e Monica Lourival e do Sr. Vinicius Goncalves Pires, negando registro aos correspondentes atos;
9.2. dispensar o ressarcimento das quantias indevidamente recebidas de boa-fé pelos interessados, consoante o disposto no Enunciado 106 da Súmula da Jurisprudência do TCU;
9.3. determinar ao Ministério da Saúde, no prazo de 15 (quinze) dias a contar da ciência desta deliberação, que:
9.3.1. abstenha-se de realizar pagamentos decorrentes dos atos ora impugnados, sujeitando-se a autoridade administrativa omissa à responsabilidade solidária, nos termos do art. 262, caput, do Regimento Interno/TCU; 
9.3.2. dê ciência do inteiro teor desta Deliberação às Sras. Katia da Silva Lopes Passos e Monica Lourival e ao Sr. Vinicius Goncalves Pires, alertando-os de que o efeito suspensivo proveniente da interposição de possíveis recursos perante o TCU não os exime da devolução dos valores percebidos indevidamente após as notificações, caso os recursos não sejam providos, encaminhando a este Tribunal, no prazo de 30 (trinta) dias, comprovantes das referidas ciências; e 
9.3.3. emita novos atos de concessão de aposentadoria em favor das Sras. Katia da Silva Lopes Passos e Monica Lourival e do Sr. Vinicius Goncalves Pires, livres da irregularidade ora apontada, disponibilizando-os a este Tribunal, por meio do Sistema e-Pessoal, nos termos e prazos fixados na IN/TCU 78/2018.

Atos de concessão inicial de aposentadoria em que não foram apresentadas as respectivas memórias de cálculo dos proventos.

Segunda Câmara

Ministério da Saúde.

3. Interessados: Katia da Silva Lopes Passos (XXX.050.777-XX), Monica Lourival (XXX.244.107-XX) e Vinicius Goncalves Pires (XXX.464.467-XX).

13.1. Ministros presentes: Bruno Dantas (Presidente), Augusto Nardes, Aroldo Cedraz e Antonio Anastasia.
13.2. Ministros-Substitutos presentes: Marcos Bemquerer Costa (Relator) e André Luís de Carvalho.

ACORDAO-COMPLETO-2559779

Acórdão 1928/2023 - Segunda Câmara

MARCOS BEMQUERER

Adoto como Relatório, com os pertinentes ajustes de forma, a instrução da Secretaria de Fiscalização de Integridade de Atos e Pagamentos de Pessoal e de Benefícios Sociais - Sefip (peça 46) , por meio da qual as concessões de aposentadoria objeto destes autos foram analisadas, com a anuência do escalão superior (peça 23) :
"EXAME TÉCNICO
Encaminhamentos anteriores
3. À peça 7, consta instrução propondo que os atos objeto destes autos fossem apreciados pela legalidade, a qual contou com anuência da Unidade Técnica (peça 8) 
4.	Todavia, o membro do Parquet, em seu parecer (peça 9) , sugere a adoção de diligência saneadora em relação aos atos às peças 2, 4 e 5; concordando quanto à proposta de legalidade do ato à peça 3. 
5.	Por meio do Acórdão 12793/2020-TCU-Segunda Câmara, [Relatoria do] Ministro-substituto Marcos Bemquerer Costa, foi determinada a realização da diligência proposta pelo Parquet especializado, em relação aos atos das Sras. Monica Lourival e Katia da Silva Lopes Passos e do Sr. Vinicius Gonçalves Pires (peças 2, 4 e 5) , e e considerado legal para fins de registro o ato de concessão de aposentadoria da Sra. Silvana Abrantes (peça 3) .
6.	À peça 11, foi expedido o Ofício de diligência, o qual foi respondido pela UJ às peças 13 e 14.
7.	Destarte, os autos estão aptos a ser instruídos no mérito.
Exame das constatações
8.	A seguir, analisar-se-á, para cada interessado, o respectivo ato de aposentadoria.
Em relação à Sra. MONICA LOURIVAL
9.	Em análise do ato objeto destes autos, verifica-se que a interessada foi inativada em 04/06/2018, com proventos integrais calculados pela sistemática da 'média das remunerações', computados mais de 32 anos de tempo de atividade.
10. À peça 13, pg. 5-13, consta o mapa de tempo de serviço da interessada. No que tange aos proventos percebidos, há consulta ao Siape acerca da base de contribuição entre os anos 2006-2018 (peça 13, pg. 14-26) , mas não restou acostada a respectiva memória de cálculo. A interessada averbou tempos de contribuição não consecutivos desde julho de 1994 (peça 2, pg. 4) .
11. Dessarte, ante o fato de não restar comprovado o regular cálculo dos proventos, caberá propor que ato seja apreciado pela ilegalidade.
Em relação ao Sr. VINICIUS GONCALVES PIRES
12. Em análise do ato objeto destes autos, verifica-se que o interessado foi inativado em 22/08/2018, com proventos proporcionais calculados pela sistemática da 'média das remunerações', computados mais de 12 anos de tempo de atividade.
13. À peça 13, pg. 33-40, consta o mapa de tempo de serviço do interessado. No que tange aos proventos percebidos, há consulta ao Siape acerca da base de contribuição entre os anos 2010-2018 (peça 13, pg. 41-49) , mas não restou acostada a respectiva memória de cálculo. O interessado averbou tempos de contribuição não consecutivos entre 06/12/2005 e 21/08/2018 (peça 4, pg. 2) .
14. Dessarte, ante o fato de não restar comprovado o regular cálculo dos proventos, caberá propor que ato seja apreciado pela ilegalidade.
Em relação à Sra. KATIA DA SILVA LOPES PASSOS
15. Em análise do ato objeto destes autos, verifica-se que a interessada foi inativada em 22/08/2018, com proventos proporcionais calculados pela sistemática da 'média das remunerações', computados mais de 24 anos de tempo de atividade.
16. À peça 13, pg. 27-32, consta o mapa de tempo de serviço da interessada. No que tange aos proventos percebidos, não restou acostada a respectiva memória de cálculo. A interessada averbou tempos de contribuição consecutivos desde julho de 1994 (peça 5, pg. 2) .
17. Dessarte, ante o fato de não restar comprovado o regular cálculo dos proventos, caberá propor que ato seja apreciado pela ilegalidade.
CONCLUSÃO
18. Será proposto que os atos sejam apreciados pela ilegalidade, ante não restar comprovado o regular cálculo dos proventos.
- MONICA LOURIVAL, CPF XXX.244.107-XX, ato número 51920/2018 (ingresso no TCU em 01/06/2020) ;
- VINICIUS GONCALVES PIRES, CPF XXX.464.467-XX, ato número 72053/2018 (ingresso no TCU em 01/06/2020) ;
- KATIA DA SILVA LOPES PASSOS, CPF XXX.050.777-XX, ato número 72197/2018 (ingresso no TCU em 01/06/2020) .
19. Registre-se ainda que a análise do presente feito observou o regramento inscrito na Resolução TCU 315/2020.
PROPOSTA DE ENCAMINHAMENTO
20. Ante o exposto, propõe-se:
a) considerar ilegal e recusar registro aos atos abaixo nominados, com base nos arts. 71, inciso III, da Constituição Federal, 1º, inciso V, e 39, inciso II, da Lei 8.443/1992 e 260, § 1º, do Regimento Interno do Tribunal de Contas da União (TCU) :
- MONICA LOURIVAL, CPF XXX.244.107-XX, ato número 51920/2018 (inicial) ;
-VINICIUS GONCALVES PIRES, CPF XXX.464.467-XX, ato número 72053/2018 (inicial) ;
-KATIA DA SILVA LOPES PASSOS, CPF XXX.050.777-XX, ato número 72197/2018 (inicial) .;
b) dispensar a devolução dos valores indevidamente recebidos até a data da ciência pelo MINISTÉRIO DA SAÚDE do Acórdão que vier a ser proferido, com base no Enunciado 106 da Súmula da Jurisprudência do TCU;
c) determinar ao MINISTÉRIO DA SAÚDE, com base no art. 45 da Lei 8.443/1992 e no art. 4º, inciso I, da Resolução TCU 315/2020, que:
	c.1) faça cessar os pagamentos decorrentes dos atos impugnados, comunicando ao TCU, no prazo de quinze dias, as providências adotadas, nos termos dos art. 262, caput, do Regimento Interno do TCU, 8º, caput, da Resolução - TCU 206/2007;
	c.2) cadastre novos atos, livres das irregularidades apontadas, submetendo-os ao TCU no prazo de trinta dias, nos termos dos arts. 262, § 2º, do Regimento Interno do TCU e 19, § 3º, da Instrução Normativa - TCU 78/2018; 
	c.3) informe aos interessados o teor do Acórdão que vier a ser prolatado, encaminhando ao TCU, no prazo de trinta dias, comprovante da data de ciência pelo respectivo interessado, nos termos do art. 4º, § 3º, da Resolução - TCU 170/2004, alertando-os de que o efeito suspensivo proveniente de eventual interposição de recurso não os exime da devolução dos valores indevidamente percebidos após a notificação, em caso de não provimento desse recurso."
2. 	O Ministério Público junto ao TCU, representado pelo Procurador Rodrigo Lima de Medeiros, manifestou-se de acordo com a proposta da Sefip (peça 25) .
	É o Relatório.

não há.

Procurador Rodrigo Lima de Medeiros.

PESSOAL. APOSENTADORIA. NÃO APRESENTAÇÃO DA MEMÓRIA DE CÁLCULO DOS PROVENTOS. IMPOSSIBILIDADE DE COMPROVAR A REGULARIDADE DA SISTEMÁTICA ADOTADA PARA O CÔMPUTO DA "MÉDIA DAS REMUNERAÇÕES". ILEGALIDADE DOS ATOS. RECUSA DOS CORRESPONDENTES REGISTROS. DETERMINAÇÕES.

APOSENTADORIA (APOS)

Secretaria de Fiscalização de Integridade de Atos e Pagamentos de Pessoal e de Benefícios Sociais - Sefip.

Em apreciação os atos de concessão inicial de aposentadoria de ex-servidores do Ministério da Saúde, Sras. Katia da Silva Lopes Passos e Monica Lourival e Sr. Vinicius Goncalves Pires. 
2.	A concessão de aposentadoria em favor da Sra. Monica Lourival ocorreu na modalidade voluntária por tempo de contribuição, com proventos integrais calculados com base na média das remunerações, nos termos do art. 40, § 1º, inciso III, alínea a, da Constituição Federal (redação dada pelas ECs 20/1998 e 41/2003) , conforme consta do respectivo ato de concessão (peça 18) . Já as aposentadorias da Sra. Katia da Silva Lopes Passos e do Sr. Vinicius Goncalves Pires ocorreram por invalidez/incapacidade permanente, com proventos proporcionais calculados com base na média das remunerações, consoante previsto no art. 40, § 1º, inciso I (redação dada pela EC 41/2003) , c/c MP 167/2004 (convertida na Lei 10.887/2004) , de acordo com os correspondentes atos juntados, respectivamente, às peças 21 e 20. 
3.	 Por meio do Acórdão 12793/2020-TCU-Segunda Câmara, proferido nestes autos (peça 10) , o Tribunal considerou legal o ato de concessão de aposentadoria em benefício da Sra. Silvana Abrantes Vivacqua, e autorizou a Secretaria de Fiscalização de Integridade de Atos e Pagamentos de Pessoal e de Benefícios Sociais - Sefip a realizar a diligência sugerida pelo Ministério Público de Contas, quanto aos atos das Sras. Kátia da Silva Lopes Passos e Monica Lourival e do Sr. Vinicius Goncalves Pires, a fim de obter as memórias de cálculo das médias das remunerações de contribuição, bem assim as cópias dos mapas de tempo de contribuição dos interessados (peças 9 e 11) .   
4.	Após a análise da documentação encaminhada pelo INSS, em atenção à aludida diligência, a Sefip concluiu não haver como comprovar a regularidade da sistemática adotada para o cômputo da média das remunerações dos inativos, tendo em vista que não foram apresentadas as respectivas memórias de cálculo. Em razão disso, propôs a ilegalidade das concessões de aposentadoria das Sras. Katia da Silva Lopes Passos e Monica Lourival e do Sr. Vinicius Goncalves Pires e a negativa do registro dos correspondentes atos. 
5.	 O Ministério Público junto ao TCU, representado pelo Procurador Rodrigo Medeiros de Lima, manifestou-se de acordo com a proposta da unidade instrutiva. 
6.	Consoante o disposto no art. 40, § 1º, inciso III, alínea a, da Constituição Federal (redação dada pelas EC 20/1998 e 41/2003) c/c o art. 1º da Lei 10.887/2004, os proventos devem corresponder à média aritmética simples das maiores remunerações, utilizadas como base para as contribuições do servidor ao regime de previdência a que esteve vinculado, correspondentes a 80% (oitenta por cento) de todo o período contributivo desde a competência de julho de 1994 ou desde a do início da contribuição, se posterior àquela.
7.	 Nos três atos de concessão de aposentadoria em exame, não há como confrontar a média das remunerações indicadas no ato correspondente com os proventos atribuídos a cada inativo, tendo em vista que não foram apresentadas as respectivas memórias de cálculo dos proventos referentes às datas das correspondentes aposentadorias, não havendo como comprovar a regularidade no cálculo dos proventos de cada inativo. 
8.	Constatada a ausência de elemento comprobatório suficiente para se atestar o acerto nos cálculos em análise, as concessões devem ser consideradas ilegais, com a negativa de registro dos correspondentes atos.
9. 	Cabe, ainda, determinar ao Ministério da Saúde que se abstenha de realizar pagamentos decorrentes dos atos tidos por ilegais, sem prejuízo de aplicar a orientação fixada no Verbete 106 da Súmula de Jurisprudência do TCU às parcelas indevidamente recebidas de boa-fé pelos interessados.
10.	Pertinente, ademais, determinar ao órgão de origem que emita novos atos, livres da irregularidade verificada neste processo, submetendo-os a nova apreciação por este Tribunal, na forma do artigo 260, caput, do Regimento Interno/TCU.
11. 	Deve-se igualmente determinar ao órgão de origem que comunique os beneficiários sobre a deliberação do Tribunal, alertando-os de que o efeito suspensivo proveniente da interposição de eventuais recursos não os exime da devolução dos valores percebidos indevidamente após as respectivas notificações, caso esses não sejam providos. Após, devem ser remetidos ao Tribunal documentos comprobatórios de que os inativos foram cientificados da deliberação desta Corte.
12.	Por fim, esclareço que os três atos em questão deram entrada nesta Corte de Contas em 2020, não se aplicando a sistemática definida pelo Plenário, mediante o Acórdão 122/2021 (rel. min. Walton Alencar Rodrigues) , na linha de observar o Recurso Extraordinário 636.553, em que foi fixado prazo de cinco anos para que o TCU registre os atos de concessão inicial de aposentadoria, reforma ou pensão, após o qual serão considerados "tacitamente registrados", podendo posteriormente o ato que contenha alguma ilegalidade ser submetido ao procedimento de revisão de ofício, com base no art. 54 da Lei 9.784/1999 c/c o art. 260, § 2º, do Regimento Interno/TCU.
		Ante o exposto, manifesto-me por que seja adotada a deliberação que ora submeto a este Colegiado.
TCU, Sala das Sessões, em 15 de março de 2022.
MARCOS BEMQUERER COSTA
Relator